臺灣臺北地方法院民事判決　　　　　　96年度重訴字第1116號
原　　　告　甲○○
訴訟代理人　陳國雄律師
被　　　告　昇強建設有限公司
　　　　　　　　　　　　樓
法定代理人　乙○○
上列當事人間塗銷所有權移轉登記事件，本院於民國96年11月23
日言詞辯論終結，判決如下：
    主      文
被告應將坐落臺北市○○區○○段三小段第三六二地號土地，於
民國九十四年十一月十六日，以買賣為登記原因之所有權移轉登
記塗銷。
原告其餘之訴駁回。
訴訟費用由被告負擔十分之三，餘由原告負擔。
    事實及理由
一、原告起訴主張：
  (一)原告於民國94年6月27日以坐落臺北市○○區○○段3小段36
    2、363-1、331-26地號土地（下稱系爭土地）與訴外人即被
    告之法定代理人乙○○簽訂工程合建契約書。然系爭土地當
    中363-1 以及331-26地號土地，於簽訂上開工程合建契約書
    （下稱系爭契約）當時，係屬訴外人高南華所有。為促成該
    合建案之合建目的得以順利達成，原告遂於94年8月30日以
    總價新臺幣（下同）17,000,000元向訴外人高南華買受上開
    兩筆土地。然由於原告價購該兩筆土地所需款項，已逾越原
    告當時之資力範圍，為此，乃在訴外人乙○○倡議下，共同
    謀議而由兩造於94年10月1日虛訂以系爭土地為標的之不動
    產買賣契約書（下稱系爭契約書），藉此由被告成為系爭土
    地登記名義人，並得據以向金融機構申貸足額之融資款項，
    以供原告償付應給付訴外人高南華之買賣價款，借款利息則
    由原告按月交付或轉支予被告所指定之帳戶。
  (二)承上，成立於94年10月1 日之系爭契約書，係兩造間互相故
    意為非真意之表示，此業經訴外人乙○○於95年8月9日所寄
    發與原告之板橋光復郵局76號存證信函表示：「以昇強建設
    公司名義代台端向華南銀行雙和分行借得之款項」，以及96
    年1月8日臺北法院郵局第3011號存證信函亦表明：「台端應
    清償本人以昇強建設股份有限公司名義向華南銀行雙和分行
    借得之款項一千五百萬元」。稽此，兩造間本無買賣之真意
    存在，則此通謀而為之虛偽意思表示，依民法第87條第1項
    前段之規定當屬無效，故就系爭土地所為之所有權移轉登記
    亦應予以塗銷。
  (三)被告雖辯稱兩造曾於95年6月26日、9月22日簽訂補充協議書
    ，而因原告違反補充協議書之內容，遲延繳納兩期貸款利息
    ，故已不得主張土地之權利云云，惟原告否認曾經簽署該協
    議書，況且原告並未違反協議書之內容遲延繳納利息，並以
    存證信函通知被告，自無所謂不得主張土地權利之情形。從
    而，兩造之間確無買賣之真意而為通謀虛偽意思表示，依法
    買賣契約無效，其原為臺北市○○區○○段3小段第362地號
    土地所有權人，自得依據民法第767 條前段規定請求被告塗
    銷移轉登記，至於臺北市○○區○○段3小段第363-1地號、
    第331-26地號土地雖未曾登記為原告所有，然原告確係向訴
    外人高南華買受該土地，並與被告訂立買賣契約，則該買賣
    契約係因通謀虛偽意思表示而歸無效，被告已無法律上之原
    因擔任該2 筆土地之登記所有權人，亦應負塗銷之責。並聲
    明：(一)被告應將坐落臺北市○○區○○段3小段第362地號土
    地於94年11月16日以買賣為登記原因之所有權移轉登記塗銷
    、(二)被告應將坐落臺北市○○區○○段3小段第363-1地號、
    第331-26地號土地於94年11月16日以買賣為登記原因之所有
    權移轉登記塗銷。
二、被告辯稱：
  (一)本件係由原告提供土地，由被告法定代理人乙○○出資興建
    房屋，依據系爭契約第3條約定比例分配所建房屋、第5條第
    2 款約定房屋及所屬土地之登記名義人，得由雙方各自自由
    指定、第5條第1款約定原告得變更取得房屋之室內設備或隔
    間，惟須另給付報酬、第12條約定於工程進行期間，原告對
    其取得之房屋有工程監督權，則依據最高法院78年臺上字第
    2547號判決及82年臺上字第290 號判決內容，可知系爭契約
    性質為承攬與買賣之混合契約。
  (二)原告於簽訂系爭契約時，即惡意隱瞞尚未取得第363-1、331
    -26 地號土地之事實，被告法定代理人一時未察，而與原告
    簽訂系爭契約，雖有受騙感覺，惟仍願意履行系爭契約，除
    依約給付合建保證金1,000,000 之外，更在系爭工程尚未領
    到建造執照時，即因原告之要求將尚無須給付之另筆保證金
    1,000,000 元以借貸之方式貸予原告。被告本於誠意履行系
    爭契約，反而是原告未能依系爭契約取得系爭土地所有權並
    保證無抵押權及地上權之設定，在原告因其自身債信不良無
    法向銀行貸款以支付原地主高南華土地價金時，原告轉而向
    被告法定代理人求助，被告因原告之請託，復為使系爭契約
    得以順利進行，在系爭契約之目的範圍內，基於系爭契約之
    買賣法律關係，雙方合意將系爭土地以買賣原因為由訂定不
    動產買賣契約，自無通謀虛偽之意思表示。
  (三)於系爭土地移轉登記於被告名下同時，即由被告以其名義向
    華南銀行雙和分行貸款10,000,000元，另辦理5,000,000 元
    之信用貸款，並將該款項先行借予原告以支付訴外人高南華
    土地價金及清理抵押權、地上權，此為兩造間另行成立之借
    貸契約，且符合系爭契約第6條基地之產權第3款：「乙方（
    即被告法定代理人）同意甲方（即原告）向金融機構辦理房
    地貸款金額，其所造成利息由甲方負擔。」及第2 款中段：
    建築融資辦理前甲方所積欠銀行之金額由乙方代為預墊清償
    ，惟除其利息由甲方支付外，甲方並應出具同預墊清償金額
    之本票予乙方為履約保證」之約定目的。是本件移轉土地所
    有權登記於被告之行為，雖附帶有擔保該借貸契約之目的，
    惟「擔保契約之履行之方法何其多端，或簽發本票，或逕為
    土地所有權之移轉，或設定抵押權等等，惟當事人間採取何
    種方式為之，自為渠自由之選擇，而合建契約依契約履行之
    方式，其間或有互易、買賣及承攬等關係存在，是告訴人與
    被告二人約以移轉所有權為履約之擔保，而以買賣之方式辦
    理登記，亦難認有使公務員登記不實之問題」，有臺灣高等
    法院95年度上更(一)字第545 號刑事判決可參。本件係因原告
    之債信不良導致銀行不願貸款予原告，被告因此同意原告之
    請託，雙方合意基於系爭合建契約之買賣法律關係，移轉系
    爭土地所有權予被告，同時基於系爭契約第6 條之目的，以
    之為被告借貸予原告之履約擔保，該附帶之擔保目的，並不
    影響系爭土地係基於系爭契約之買賣法律關係而為移轉登記
    之效力。是本件借貸關係與買賣關係係屬二事，且非不能同
    時並存，原告顯係忽略系爭契約亦具有買賣法律關係之特性
    ，其主張兩造並無買賣真意存在，自與事實不符，而無足採
    。
  (四)況且依系爭契約第6條第3款約定，原告應負擔貸款利息，但
    原告於受領貸款後，自94年12月19日至95年6月19日共7期應
    繳納利息，已有5次遲延，致被告每每在繳息日須墊付利息
    ，原告顯無誠實履行之意。復因系爭土地申請建照遇有「即
    有巷道」等困難，為解決爭議，被告法定代理人與原告即於
    95年6月26日合意做成補充協議書，於第4點約定：「土地融
    資利息由甲○○負擔，期間如逾二期貸款利息遲延或貳佰萬
    保證金未能如期返還，甲○○土地所有權將放棄一切權利，
    並視同土地融資及利息及保證金為其購買土地之價款，甲○
    ○先生不得主張一切權利。」而原告於簽立95年6月26日補
    充協議書後，自95年7月17日至95年11月17日仍繼續遲延給
    付貸款利息共5期，被告法定代理人即於95年11月27日以國
    史館郵局20號存證信函通知原告，依95年6月26日之補充協
    議書第4點約定，該附停止條件之買賣契約因停止條件成就
    而生效，並以土地融資金額、保證金金額及利息金額為買賣
    價金，被告基於此有效之買賣契約即取得終局保有系爭土地
    所有權之權利，原告自不得請求塗銷所有權移轉登記。
  (五)末以原告並非臺北市○○區○○段3小段第363-1地號、第33
    1-26地號土地之登記名義所有權人，依民法第758 條規定，
    原告並非上開土地之所有權人，其就該2 筆土地提起塗銷所
    有權移轉登記，顯有當事人不適格之情形，應予駁回。並聲
    明：原告之訴駁回。
三、兩造不爭執之事項：
  (一)原告與被告之法定代理人乙○○於94年6 月27日簽訂系爭契
    約。
  (二)原告為坐落臺北市○○區○○段3小段第362地號土地所有權
    人，嗣兩造於94年10月1 日簽訂不動產買賣契約書，由被告
    買受該筆土地，並於94年11月16日以買賣為由辦理不動產所
    有權移轉登記。
  (三)坐落臺北市○○區○○段3小段第363-1地號、第331-26地號
    土地原為訴外人高南華所有，原告於94年8 月30日向訴外人
    高南華購買該土地後，因無法給付買賣價金，而未辦理所有
    權移轉登記，嗣於兩造94年10月1 日簽訂不動產買賣契約書
    ，由被購買受該2 筆土地，並於94年11月16日以買賣為由辦
    理不動產所有權移轉登記。
  (四)被告買受系爭土地之目的，係因原告無法以其名義辦理足額
    貸款以支付應付予訴外人高南華之買賣價金，因此將系爭土
    地所有權移轉登記於被告，以被告名義向華南商業銀行雙和
    分行辦理貸款，並經被告於94年11月20日簽發以其為付款人
    、票號HB0000000號、面額14,248,268 元、受款人為高南華
    之支票，以支付原告所應付之買賣價金。
四、兩造爭執事項與本院之判斷：
    原告主張兩造為通謀虛偽意思表示，故買賣契約無效，並依
    民法第767條、第179條規定，請求塗銷系爭土地以買賣為由
    之所有權移轉登記。被告則辯稱其係本於系爭契約而取得系
    爭土地所有權，並有擔保被告貸款之目的，顯無通謀虛偽意
    思表示。且原告有給付貸款利息之義務，卻違反補充協議書
    之約定，依約定即由被告終局取得系爭土地所有權。況且原
    告並非第363-1 地號、第331-26地號所有權人，自不得主張
    不當得利。參酌兩造並不爭執係因原告無法貸得足額款項始
    將系爭土地所有權移轉登記於被告名下，則本院審究之重點
    即在於：(一)系爭契約之目的是否包含由被告取得系爭土地所
    有權，而可作為被告登記為系爭土地所有權人之原因？(二)移
    轉系爭土地所有權，是否具有擔保被告貸款之目的？(三)被告
    可否依據補充協議書終局取得系爭土地所有權？(四)原告並非
    第363-1 地號、第331-26地號土地之登記所有權人，可否主
    張民法第179條？茲就上開各點，判斷如下：
  (一)按解釋意思表示，應探求當事人之真意，不得拘泥於所用之
    辭句，民法第98條定有明文。且契約應以當事人立約當時之
    真意為準，而真意何在，又應以過去事實及其他一切證據資
    料為斷定之標準，不能拘泥文字致失真意。最高法院19年上
    字第453 號判例可資參照。查系爭契約前言載明：「由甲方
    （即原告）提供土地，由乙方出資興建房屋」、第1 條約定
    ：「甲方願提供所有坐落於臺北市○○區○○段3小段363-1
    、331-26、362地號土地全部」、「第2條約定：「乙方應負
    責提供建築資金及建築技術，其相關之手續及費用（如請領
    建造執照、雜項執照、使用執照、施工、監工、水電以及施
    工管理等），均由乙方負擔（建材與設備說明詳如附件，外
    水電由建商負擔」、第3條第1項第1 款約定：「房屋權利分
    配：雙方同意甲方就提供土地合建，甲方分得五十八% 、乙
    方分得42%共同出售，單價另訂」、第2項約定：「土地權利
    分配：按取得房屋比例分配」、第6條第2項約定：「基地之
    產權：本合建案甲方須配合乙方向金融機構辦理建築融資及
    履約完工保證，土融建築融資利息由甲乙雙方各依土地、建
    物融資使用額度負責繳納，甲方提供土地擔保並做連帶保證
    人，建築融資辦理前甲方所積欠銀行之金額由乙方代為預墊
    清償，惟除其利息由甲方支付外，甲方並應出具同預墊清償
    金額之本票與乙方為履約保證並同意提供所有本合建土地就
    上開預墊清償金額和保證金皆加二成給乙方做第二順位設定
    抵押並辦理預告登記，而本合建案之建築融資金額僅作本合
    建案營建工程款項專用，乙方不得挪至他用，否則以違約論
    」、第3 項約定：「乙方同意甲方向金融機構辦理房地貸款
    金額，其所造成利息由甲方負擔」、第8 條約定：「建築線
    指示核准日起，甲方必須於五日內交付乙方土地使用權同意
    書、舊有房屋拆除同意書及最近乙期房屋稅單及其他有關申
    請建造執照所需文件，供乙方於四十五天內提出建照執照申
    請」、第10條第1 項約定：「本合建土地應辦理標示變更之
    分割、合併手續，甲方應於工程施工至壹樓頂版混凝土完成
    時備齊所需文件交與乙方指定代書統籌辦理，所發生之複丈
    、登記規費及代書費均由雙方平均負擔之」。是依上開契約
    條款觀之，系爭土地由原告負責提供，涉及土地之相關義務
    亦皆須由原告負責辦理，並未約定原告應先將系爭土地所有
    權移轉於被告，則依系爭契約尚難認兩造有買賣系爭土地之
    合意。至於系爭契約之法律性質，無論屬於承攬、買賣之混
    合契約或屬於承攬、互易之混合契約，乃至於單純性質之承
    攬契約，僅與契約當事人之間應負權利義務之認定有關，而
    與本件系爭土地所有權移轉之原因認定無涉，被告辯稱兩造
    依據系爭契約已有買賣系爭土地之合意，顯不符實。況且原
    告主張於94年11月16日所為之系爭土地所有權移轉登記，其
    登記原因發生日期為94年11月4 日，並非系爭契約之簽約日
    期94年6 月27日，故縱使系爭契約性質為買賣與承攬之混合
    契約，亦無從據此認定系爭契約即為系爭土地移轉所有權之
    登記原因。
  (二)被告辯稱原告向其借款1,000,000 元，並移轉系爭土地所有
    權作為擔保，業為原告所否認，而被告迄未提出證據明之，
    自難遽予採信。況且被告並不爭執當初係因原告無法貸得足
    額款項，始將系爭土地所有權移轉登記為被告所有，顯見當
    時兩造並無任何成立擔保契約之意思，被告所為辯詞，洵屬
    無據。
  (三)原告雖否認曾與被告於95年6 月26日簽立補充協議書，然依
    被告提出由原告所發永和中正路郵局第26號存證信函所示，
    原告於自己所發之存證信函中並未否認有此協議書之存在，
    甚且基於該協議書而主張被告應辦理過戶手續，其於本院否
    認曾簽立補充協議書，要屬無據。而補充協議書第3 條固約
    定：「送照日起二個半月雙方辦理解約，並於七日內返還保
    證金新臺幣貳佰萬元正，及辦理土地過戶及塗銷設定。」第
    4 點約定：「土地融資利息由甲○○負擔，期間如逾二期貸
    款利息遲延或貳佰萬保證金未能如期返還，甲○○土地所有
    權將放棄一切權利，並視同土地融資及利息及保證金為其購
    買土地之價款，甲○○先生不得主張一切權利。」然兩造對
    於原告是否遲延給付兩期貸款利息仍有爭執，且所謂「甲○
    ○土地所有權將放棄一切權利，並視同土地融資及利息及保
    證金為其購買土地之價款，甲○○先生不得主張一切權利」
    ，其意義為何，是否原告遲延給付兩期貸款利息，被告即可
    取得系爭土地所有權，並非無疑。況且此協議書簽訂日期又
    在系爭土地所有權移轉登記所載原因發生日期之後，更無從
    據以認定兩造於移轉系爭土地所有權時確有買賣之真意。惟
    依上開內容，反足以認定兩造並無買賣系爭土地之真意，被
    告亦未能取得系爭土地之任何權利，所有關於系爭土地之權
    利仍由屬於被告，否則何須約定「甲○○土地所有權將放棄
    一切權利，並視同土地融資及利息及保證金為其購買土地之
    價款，甲○○先生不得主張一切權利」。從而，原告主張兩
    造並無買賣系爭土地之真意，而為同謀虛偽意思表示，堪以
    認定。
  (四)按無法律上之原因而受利益，致他人受損害者，應返還其利
    益。雖有法律上之原因，而其後已不存在者，亦同。民法第
    179條定有明文。本件原告雖曾於94年8月30日向訴外人高南
    華買受上開2 筆土地，此有兩造對於真實性不爭執之不動產
    買賣契約書可參，然原告並非臺北市○○區○○段3 小段第
    363-1 地號、第331-26地號土地之登記所有權人，此為其所
    是認，則兩造通謀虛偽意思表示所為之買賣契約，依法雖歸
    於無效，惟原告既非臺北市○○區○○段3小段第363-1地號
    、第331-26地號土地之登記所有權人，而係由訴外人高南華
    直接移轉予被告，原告並未享有任何土地登記上之利益，自
    難認其得請求被告返還該利益，所為請求核與民法第179條
    所規定不當得利之要件不合。被告辯稱原告就臺北市○○區
    ○○段3小段第363-1地號、第331-26地號土地並無不當得利
    法律規定之適用，尚屬有據。
  (五)按表意人與相對人通謀而為虛偽意思表示者，其意思表示無
    效，民法第87條第1 項前段定有明文。本件兩造並無買賣臺
    北市○○區○○段3小段第362地號土地之真意，僅為提高貸
    款金額始為系爭買賣契約，其等通謀而為虛偽意思表示，其
    意思表示依法無效。則原告為臺北市○○區○○段3小段第3
    62地號土地之所有權人，其依據民法第767 條規定請求被告
    塗銷上開土地於94年11月16日以買賣為原因之所有權移轉登
    記，為有理由，應予准許，逾此部分之請求，則屬無據，應
    予駁回。
五、本案事證已臻明確，兩造其餘攻擊防禦方法及未援用之證據
    ，核與判決之結果不生影響，爰不予逐一論駁，併此敘明。
據上論結，本件原告之訴為一部有理由、一部無理由，依民事訴
訟法第79條，判決如主文。
中　　華　　民　　國　　96　　年　　12　　月　　7 　　日
                  民事第四庭    法　官　余明賢
以上正本係照原本作成
如對本判決上訴，須於判決送達後20日內向本院提出上訴狀
中　　華　　民　　國　　96　　年　　12　　月　　7 　　日
                    　　　　　　書記官　楊勝欽
